【裁判字號】    98,訴,1598
【裁判日期】    981022
【裁判案由】    塗銷所有權移轉登記等
【裁判全文】
臺灣板橋地方法院民事判決              98年度訴字第1598號
原      告  華南商業銀行股份有限公司
法定代理人  甲○○○○○○○○.
訴訟代理人  乙○○
            侯水深律師
            林忠儀律師
被      告  丙○○
            丁○○
上列當事人間請求塗銷所有權移轉登記等事件，經本院於民國98
年10月15日言詞辯論終結，判決如下：
    主  文
原告之訴駁回。
訴訟費用由原告負擔。
    事實及理由
壹、程序部分：
一、本件被告丁○○未於言詞辯論期日到場，核無民事訴訟法第
    386 條各款所列情形，爰依原告聲請，由其一造辯論而為判
    決。
二、按訴狀送達後，原告不得將原訴變更或追加他訴，但擴張或
    減縮應受判決事項之聲明者，不在此限，民事訴訟法第255
    條第1 項第3 款定有明文。查原告提起本件訴訟，原於先位
    聲明請求：確認被告丁○○、丙○○間就附表所示不動產
    之買賣關係不存在；被告丙○○就附表所示不動產於97年
    7 月18日以買賣為原因、於97年7 月22日所為所有權移轉登
    記應予塗銷；於備位聲明請求：被告丁○○、丙○○間就
    附表所示不動產之買賣及所有權移轉行為應予撤銷；被告
    丙○○就上開不動產於97年7 月18日以買賣為原因、於97年
    8 月26日擴張與減縮聲請，於先位聲明請求：被告丁○○
    、丙○○就附表所示不動產所為之所權移轉登記契約應予撤
    銷，被告丙○○就附表所示不動產於97年7 月18日以買賣
    為原因、於97年7 月22日所為所有權移轉登記應予塗銷。於
    備位聲請請求：被告丁○○、丙○○就附表所示不動產所
    為之買賣契約既所有權移轉契約應予撤銷，被告丙○○就
    附表所示不動產於97年7 月18日以買賣為原因、於97年7 月
    22日所為所有權移轉登記應予塗銷。核與前揭規定相符，應
    予准許。
貳、實體部分：
一、原告起訴主張：
  (一)緣被告丁○○為訴外人昱融生物科技股份有限公司（下稱昱
    融生技公司）向原告借款之連帶保證人，嗣昱融生技公司於
    民國97年 6月份起財務發生問題而遲延繳息，依與原告之借
    款契約，其借款視為全部到期，合計尚積欠原告借款新臺幣
   （下同）1,765萬元及相關違約金、利息，被告丁○○亦須連
    帶負責，惟被告丁○○對原告不但不思清償，甚於97年 7月
    起分別將名下所有房地，以虛偽買賣登記之方式移轉予被告
    陳玫樺、丙○○，以達脫產避免原告強制執行之目的，足生
    損害原告之債權。
  (二)依系爭不動產之異動索引資料可知，系爭不動產所有權於97
    年6 月17日移轉登記與被告丁○○時，買賣原因關係存在於
    訴外人黃景葉與被告陳麗與之間，又依土地法所為之登記有
    絕對效力，為土地法第43條所明定。土地及建物謄本上既登
    記被告丁○○為所有權人，系爭不動產自屬其所有。關於被
    告丙○○主張系爭不動產係訴外人陳柏穎向黃景葉所購買，
    而借名登記於被告丁○○乙節，原告茲否認。
  (三)原告復主張被告丙○○與訴外人陳柏穎有合作共同出資購買
    系爭不動產云云，原告亦否認。被告丙○○所提出之匯款單
    是否真實，並非無疑，縱認為真正，且匯款單申請書有「黃
    景葉第二期款」之註記，至多僅得證明被告丙○○有匯款20
    0 萬元與代書李淑齡，為讓李淑齡明瞭匯款之用途，而於匯
    款申請書上特別註記告知而己，不足因而即得憑以證明因其
    與訴外人陳柏穎共同合資向黃景葉購買系爭不動產而匯款。
    蓋被告丙○○所以匯款用作支付黃景葉買賣價金之原因可能
    眾多，僅單純於匯款申請書上註記匯款之用途，未必即係因
    共同出資購買系爭不動產而匯款。況系爭不動產並無因法令
    之限制而不得登記於訴外人陳柏穎或被告丙○○之情形，實
    無借名而不得登記於被告丁○○之理由及必要，且未為任何
    之擔保設定（例如設定抵押權），而以為權益之保障，亦無
    任何出資協議書面，衡諸一般人生活經驗，至不合常情。進
    而言之，倘被告丙○○確係基於共同出資購買系爭不動產之
    意思而匯款200 萬元予代書李淑齡，豈會在無任何合資契約
    書面之情形下，不僅同意將所購受之系爭不動產登記與第三
    人名下，且未設定抵押權以擔保其出資，完全未為任何保障
    自身權利之措施，顯不合常理。若被告丙○○確與訴外人陳
    柏穎有共同出資購買系爭不動產之約定，被告丙○○豈會於
    97年6 月12日匯款後，於短短不到5 日時間隨即反悔（按被
    告丙○○所稱，其於系爭不動產辦理銀行貸款前即不擬繼續
    合作，而系爭不動產於97年6 月17日辦理過戶並於同是設定
    抵押權向銀行辦理貸款）；又倘系爭不動產辦理銀行貸款之
    目的係為返回被告丙○○之出資，按金融實務運作，被告丙
    ○○本得要求訴外人陳柏穎於辦理貸款時，填具「提款單」
    指示銀行於貸得款項核撥進入貸款人帳戶同時，再直接從貸
    款人之帳戶內將200 萬元撥入被告丙○○之帳戶，何需大費
    周章地先取得系爭不動產之權狀正本以供擔保，給予陳柏穎
    取得貸款款項後不為還款之機會，嗣後再以取得系爭不動產
    所有權之方式抵償出資。是被告丙○○陳稱其與訴外人陳柏
    穎有合作共同出資購買系爭不動產之約定，自不足採。
  (四)被告丙○○所提由訴外人陳柏穎於土地、建物所有權狀影本
    上簽立之字據，原告否認其真正。再者，縱認被告丙○○所
    提出之字據為真實，僅能證明訴外人陳柏穎曾向被告丙○○
    借貸200 萬元之事實，而提供系爭不動產之所有權狀以為擔
    保，嗣因訴外人陳柏穎無法依約於97年7 月20日前償清借款
    ，故由被告丁○○將自己所有之系爭不動產以代物清償之方
    式清償第三人陳柏穎並於被告張淑昌所積欠之債務。
  (五)被告丁○○與丙○○間並無任何債務關係存在，為被告丙○
    ○所不否認，被告丁○○為昱融公司之最大股東即監察人陳
    柏穎之胞妹，就昱融公司之財務亦有所涉，知悉主債務人昱
    融公司財務狀況惡化，業已失去給付能力，且明知自己名下
    財產，縱加計系爭土地及建物，尚不足以清償連帶保證債務
    ，竟將其所有如附表所示之動產以代物清償之方式清償第三
    人陳柏穎並於被告丙○○所積欠之債務，於97年7 月22日（
    即昱融公司應繳本息之日）將所有權移轉登記與被告丙○○
    ，按債務人之全部財產為全體債權人之總擔保，被告丁○○
    之上開行為國而減少其總積極財產，自有害及債權人之債權
    。
  (六)被告丁○○係以代物清償方式清償第三人陳柏穎之債務，因
    而移轉其所有如附表所示之動產與被告丙○○，被告丁○○
    之所有權移轉行為本無對價關係存在，係屬出償替他人清償
    債務之行為，至系爭土地及建物謄本上記載登記原因為買賣
    ，則係因土地登記規則第34條規定：「申請登記，除本規則
    另有規定外，應提出下列文件：…二、登記形因證明文件。
    」為配合地政機關辦理系爭不動產所有權移轉登記，形式上
    製作物權移轉公契約所為，本無真正之買賣對價關係存在，
    自難據土地登記簿謄本形式記載即認係基於買賣有償行為而
    為所有權移轉登記。按不動產經濟價值較高，其買賣交易通
    常均簽訂有買賣私契約，以為買賣雙方付款、交屋、稅捐負
    擔等事項遵循之依據，乃為常態，惟被告丙○○卻無從提出
    其與被告丁○○間之買賣私契約。可知，其間並無任何買賣
    債之關係存在。是故，債務人即被告丁○○基於替他人清償
    債務所廠之移轉所有權登記，因屬無對價關係存在之無償行
    為，殊有害及債權人即原告之債權，爰依民法第244 條第1
    項規定，先位請求撤銷被告間之所有權移轉契約，再者，被
    告間之所有權移轉行為既無債之對價關係存在，而所有權移
    轉契約關係後經撤銷，則原告依民法第242 條、第767 條之
    規定，自得代位被告丁○○，請求塗該等以買賣為原因所有
    之所有權移轉登記，回復為被告丁○○所有。
  (七)退步言，縱認債務人即被告丁○○以出賣系爭不動產之價金
    用作抵償第三人陳柏穎之債務，所為之所有權移轉行為係有
    償行為，然被告丁○○業已失去給付能力，上開替他人清償
    債務之行為，將致使被告丁○○減少其積極財產，自有害及
    債權人即原告之債權等情事，顯為被告二人所知悉，故爰依
    民法第244 條第2 項規定，備位請求撤銷被告間之買賣契約
    及所有權移轉契約。又買賣契約及所有權移轉契約關係既均
    經撤銷，則原告依民法第242 條、第767 條之規定，自得代
    位被告丁○○，請求塗銷該等以買賣為原因所為之所有權移
    轉登記。
  (八)為此，提起先位之訴，請求判決：被告丁○○、丙○○就
    附表所示不動產所為之所權移轉登記契約應予撤銷，被告
    丙○○就附表所示不動產於97年7 月18日以買賣為原因、於
    97年7 月22日所為所有權移轉登記應予塗銷。並提起備位之
    訴，請求判決：被告丁○○、丙○○就附表所示不動產所
    為之買賣契約既所有權移轉契約應予撤銷，被告丙○○就
    附表所示不動產於97年7 月18日以買賣為原因、於97年7 月
    22日所為所有權移轉登記應予塗銷。
二、被告則抗辯：
  (一)系爭房地本係訴外人陳柏穎向訴外人黃景葉購買，約定買賣
    總價620 萬元，因陳柏穎個人資金不足，乃邀被告丙○○合
    作共同出資，由陳柏穎出資420 萬元，被告丙○○出資200
    萬元。被告丙○○於97年6 月12日即依指示，匯付200 萬元
    予賣方之代書李淑齡，此有匯款申請書及李淑齡代書之名片
    可證。其後，被告丙○○因個人財務需求，不擬繼續合作，
    乃要求陳柏穎返還被告200 萬元，陳柏穎同意返還，但稱於
    辦理銀行貸款時，再以貸得款項返還，並將房地過戶後之所
    有權狀正本（陳柏穎指定登記名義人為其妹妹丁○○）及過
    戶相關資料交被告保管，以供擔保。但上述房地銀貸後，陳
    柏穎並未依約返還被告上述200 萬元，經被告一再催請，陳
    柏穎於97年7 月7 日向被告拿取上述所有權狀本，稱擬再對
    外貸款以返還被告上述款項，並承諾必於97年7 月20日以前
    還款200 萬元，此有其簽立之字據可證，惟其嗣後並未貸得
    任何款項，因此，其乃再將上述所有權狀正本及過戶一切證
    件交付予被告丙○○，同意將上述房地過戶予被告，任憑被
    告處理，以抵償上述債務。
  (二)綜上所述，被告並非無償取得系爭房地，且被告亦不知陳柏
    穎或丁○○有欠負原告債務，並無法清償之情事，因此，原
    告以民法第244 條規定訴請撤銷本件買賣債權及所有權移轉
    行為，要件顯不具備，原告之訴，顯無理由。
  (三)為此，請求駁回原告之訴。
三、兩造不爭執之事實：
  (一)被告丁○○擔任訴外人昱融公司之連帶保證人，昱融公司自
    97年7 月24日起即未依約清償對於原告公司之債務，總計積
    欠原告本金1765萬元（詳本院卷第42頁）。
  (二)附表所示之不動產於97年6 月17日由黃景葉以買賣為原因移
    轉登記所有權於被告丁○○名下，並為永豐銀行設定588 萬
    元之最高限額抵押權，嗣於97年7 月22日以買賣為原因移轉
    登記於被告丙○○名下（詳高雄地院卷第12頁、本院卷第72
    頁）。
四、本件爭點與本院判斷：
  (一)按債權人主張其債權因債務人處分財產之無償行為被侵害而
    提起訴訟，自應由債權人就其主張撤銷詐害行為存在之有利
    事實負舉證責任，不得僅以推測之詞，資為不利於債務人之
    判斷，否則即應駁回其訴。次按「債務已屆清償期，債務人
    就既存債務為清償者，固生減少積極財產之結果，但同時亦
    減少其消極財產，於債務人之資力並無影響，不得指為民法
    第244 條第1 項或第2 項之詐害行為。惟在代物清償，如代
    償物之價值較債權額為高，有損害於債權人之權利時，而受
    益人於受益時方知其情事者，仍有同法條第2 項之適用。」
    最高法院55年台上字第2839號判例著有明文。
  (二)經查被告抗辯系爭不動產係由訴外人陳柏穎於97年4 月16日
    以總價620 萬元向黃景葉購買，嗣於97年6 月17日登記於被
    告丁○○名下，被告丙○○並於97年6 月12日匯款200 萬元
    予上開不動產買賣契約之承辦代書淑齡，作為給付黃景葉第
    二期系爭不動產買賣款項之事實，已據提出系爭不動產買賣
    契約書、匯款單各1 件為證，自堪認為真實。則被告丁○○
    取得系爭不動產之資金係由陳柏穎所提供，且陳柏穎所出之
    資金由有200 萬元係向被告丙○○借用，至為明確。
  (三)次查系爭不動產係由訴外人陳柏穎以620 萬元向黃景葉所購
    買，目前尚積欠永豐公司490 萬元之貸款，已據兩造所不爭
    執，則以訴外人黃柏穎之購買總價620 萬元扣除永豐銀行貸
    款490 萬元後，系爭不動產之實際價值僅有130 萬元，因被
    告丁○○積欠訴外人黃柏穎200 萬元之出資款，黃柏穎又積
    欠被告丙○○200 萬元之借款，被告丁○○將系爭不動產作
    價200 萬元移轉登記於被告陳淑晶名下，核屬縮短給付關係
    之代物清償其積欠黃柏穎之債務，且代償物之價值復未高於
    黃柏穎之債權額，尚難認係詐害行為。
  (四)原告雖主張：其否認被告丙○○所提證據之真實性，自難認
    被告丙○○已盡舉證責任，又被告丁○○之代物清償行為係
    無償行為，且害及原告之債權，原告自得主張撤銷云云。惟
    查原告主張被告丙○○與丁○○間有詐害行為存在，自須就
    此有利於己之事實負舉證責任，被告丙○○就其所為非屬詐
    害行為僅負說明義務，並不負舉證責任，而原告未能舉證購
    買系爭不動產之資金係由被告丁○○所出資，僅以推測之詞
    認被告丙○○所為係屬詐害行為，已不足採信。況被告丁○
    ○之代物清償行為固生減少積極財產之結果，但同時亦減少
    其消極財產，於債務人之資力並無影響，揆諸前揭最高法院
    判例要旨，自不得指為民法第244 條第1 項或第2 項之詐害
    行為。否則，原告既主張昱融公司於97年6 月間財務已及生
    問題，猶於97年6 月22日受領昱融公司之款項（詳本院卷第
    42頁），豈非亦屬侵害昱融公司其他債權人之詐害行為。核
    原告此部分之主張，顯無可採。
五、從而，原告依據爰依民法第244 條、第767 條之規定，提起
    先位之訴，請求判決：被告丁○○、丙○○就附表所示不
    動產所為之所權移轉登記契約應予撤銷，被告丙○○就附
    表所示不動產於97年7 月18日以買賣為原因、於97年7 月22
    日所為所有權移轉登記應予塗銷。及提起備位之訴，請求判
    決：被告丁○○、丙○○就附表所示不動產所為之買賣契
    約既所有權移轉契約應予撤銷，被告丙○○就附表所示不
    動產於97年7 月18日以買賣為原因、於97年7 月22日所為所
    有權移轉登記應予塗銷。為無理由，均應駁回。
六、結論：原告之訴為無理由，依民事訴訟法第385 條第1 項前
    段、第78條判決如主文。
中    華    民    國    98    年    10    月    22    日
                  民事第三庭    法  官  何君豪
以上正本係照原本作成。
如對本判決上訴，須於判決送達後20日內向本院提出上訴狀。
中    華    民    國    98    年    10    月    22    日
                                書記官  黃琴茜
附表：丁○○、丙○○買賣不動產一覽表。
┌────────────────────────────────┐
│                           土地標示                             │
├──────┬───┬────┬────┬────┬──────┤
│土地坐落    │地號  │面積    │權利範圍│買賣日期│移轉登記日期│
├──────┼───┼────┼────┼────┼──────┤
│台北縣土城市│338   │6679.87 │17/10000│97年7月 │97年7月22日 │
│金城段      │      │平方公  │        │18日    │            │
│            │      │尺      │        │        │            │
│            │      │        │        │        │            │
├──────┴───┴────┴────┴────┴──────┤
│                           建物標示                             │
├──────┬───┬────┬────┬────┬──────┤
│門牌號碼    │基地坐│建號    │權利範  │買買日期│移轉登記日期│
│            │落    │        │圍      │        │            │
├──────┼───┼────┼────┼────┼──────┤
│台北縣土城市│台北縣│2226    │全部    │97年7月 │97年7月22日 │
│金城路三段60│土城市│        │        │18日    │            │
│巷6樓       │金城段├────┼────┤        │            │
│            │338號 │2379    │19/10000│        │            │
│            │土地  ├────┼────┤        │            │
│            │      │2393    │403/1000│        │            │
│            │      │        │0       │        │            │
└──────┴───┴────┴────┴────┴──────┘


司法院資訊處製作；財團法人民間司法改革基金會備份。
